【裁判字號】    95,重訴,888
【裁判日期】    951218
【裁判案由】    分割共有物
【裁判全文】
臺灣臺北地方法院民事判決             95年度重訴字第888號
原      告  華僑商業銀行股份有限公司
法定代理人  己○○
訴訟代理人  楊曉邦律師
            李錦樹律師
            陳佳菁律師
被      告  丙○○
            甲○○
            丁○○
            戊○○
            乙○○
共      同
訴訟代理人  張家聲律師
上列當事人間請求分割共有物事件，本院於民國95年12月4日言
詞辯論終結，判決如下：
    主      文
兩造共有如附表所示不動產准予變價，所得價金並依附表所示應
有部分比例分配之。
訴訟費用由兩造依附表應有部分所示之比例負擔。
    事實及理由
一、原告主張：兩造係附表所示土地之共有人（所有權應有部分
    各如附表所示），因被告不同意協議分割，爰依民法第823
    條、第824條第2項規定，提起本訴等情。並於本院聲明：准
    予將系爭土地如附圖A部分所示分割由原告所有，B部分則分
    由被告所有。
二、被告則以：兩造於民國83年7月22日就系爭土地曾簽訂共同
    興建大樓契約，足見兩造就系爭土地顯訂有不分割之協議；
    況系爭土地位於台北市信義計畫區○○街廓區域內，面積不滿
    3000平方公尺即不得核發建築執照，故依系爭土地使用目的
    亦不宜分割等語，資為抗辯。並於本院聲明：原告之訴駁回
    。
三、查，兩造係系爭土地之共有人（所有權應有部分各如附表所
    示）乙節，有卷附土地登記謄本可參（見本院卷第26至27頁
    ），並為兩造所不爭執（見本院卷第135頁），堪信為真
四、本件應審究者為(一)兩造是否有不分割之協議？(二)若無，則系
    爭土地係以原物分割、或原物分割並補償抑或是變價分割為
    當？茲論述如下：
(一)、兩造是否有不分割之協議？
    查，兩造固曾於83年7月22日簽訂系爭共同興建大樓契約（
    見本院卷第45至50頁），但至今已有12餘年兩造因故而無法
    履行系爭共同興建大樓契約，且原告主張業已解除該契約，
    足見兩造已無履行該契約之可能。況觀諸該共同興建大樓契
    約意旨，僅係兩造約定系爭共有土地興建大樓後分配情形，
    縱該契約有拘束兩造不得分割該共有土地，而該契約既已逾
    5年期間而無法履行，則依民法第823條第2項規定，原告亦
    得請求分割該共有土地甚明。故被告抗辯：兩造簽訂系爭共
    同興建大樓契約，故為不分割協議，是原告不得訴請分割云
    云，即無可取。
(二)、系爭土地係以原物分割、或原物分割並補償抑或是變價分割
    為當？
    1.按共有物分割之方法不能協議決定者，法院得由任何共有
      人之聲請，命為以原物分配於各共有人，或變賣原物為價
      金之分配（民法第824條第2項、第3項規定；及最高法院
      50年台上字第919號判例意旨參照）。又，法院裁判分割
      共有物，定其分配，應兼顧全體共有人之利益，斟酌各共
      有人之利害關係並共有物之性質、價格、利用價值及經濟
      效用決之（最高法院84年度台上字第1538號判決意旨參照
      ）。
    2.查，系爭土地位於台北市信義計畫地區，且該土地經台北
      市政府公告為「特定業務區○○街廓別為「D3」，其最小
      建築基地面積為3000平方公尺以上等情，有卷附台北市建
      築管理處95年11月7日北市都建照字第09571608100號函檢
      附台北市政府89年8月25日府都二字第8907829號公告暨配
      合修訂主要計畫案相關資料可憑（見本院卷第108至115
      頁），而系爭土地面積僅有3038平方公尺（見本院卷第26
      頁之土地登記謄本），足見系爭土地若依兩造應有部分比
      例為原物分割時，則兩造所分得系爭土地之面積，日後顯
      有不能申請核發建築執照之情形。準此，本院審酌上情及
      系爭土地性質、及分割後之經濟效用，認系爭土地若為原
      物分割，對於兩造顯屬不利（最高法院84年台上字第2927
      號判決意旨參照），自應以「變價分割」為允當。
    3.被告雖抗辯：系爭土地既有最小建築面積3000平方公尺之
      限制，是該土地依其使用目的不得為分割云云。惟按，民
      法第823條第1項所謂因物之使用目的不能分割，係指共有
      物繼續供他物之用，而為其物之利用所不可缺，或為一權
      利之行使所不可缺者而言（最高法院50年台上字第970號
      判例意旨參照）。查，系爭土地因位於信義計畫區內，固
      有核發建築執照最小基地面積之限制，但此與該土地本身
      之使用目的要屬無涉，是被告抗辯：依該土地使用目的不
      得分割云云，顯無可取。
五、從而，原告依民法第823條第1項前段規定，訴請就系爭土地
    為分割，為有理由，本院依該土地性質及分割後之經濟效用
    等情形，認以變價分割為當，爰判決如主文第1項所示。
六、本件事證已臻明確，兩造其餘攻擊或防禦方法，經本院審酌
    後，認均與本件之結論無涉，茲不再一一論述，併予敘明。
七、據上論結，本件原告之訴為有理由，依民事訴訟法第80條之
    1、第85條第1項但書，判決如主文。
中    華    民    國    95    年    12    月    18    日
                  民事第一庭    法  官  楊絮雲
以上正本係照原本作成
如對本判決上訴，須於判決送達後20日內向本院提出上訴狀
中    華    民    國    95    年    12    月    18    日
                                書記官  高秋芬


司法院資訊處製作；財團法人民間司法改革基金會備份。
